【裁判字號】    88,婚,1010
【裁判日期】    890929
【裁判案由】    離婚
【裁判全文】
臺灣高雄地方法院民事判決  八十八年度婚字第一○一○號
    原      告  甲○○
    被      告  乙○
右當事人間請求離婚事件，本院判決如左：
    主    文
准原告與被告離婚。
訴訟費用由被告負擔。
    事    實
甲、原告方面：
一、聲明：如主文所示。
二、陳述：
  (一)原告於民國八十五年一月二十八日在大陸安徽省娶被告為妻，並於同年二月三日
    來台申請結婚登記。婚後兩造感情尚稱融洽，然被告竟於八十五年六月份返回大
    陸後，不欲入境廝守一起，迄今已三年有餘，其間原告曾替被告辦妥入境許可，
    然被告既不返家省親，亦杳無音信，原告雖曾託親友找尋，催請其返家團員，然
    皆無結果。
  (二)原告無奈乃於八十七年七月二十七日向法院訴請判令被告履行同居之義務，經法
    院八十七年訴字第六六八號判決，被告應與原告同居。嗣被告暨無正當理由仍不
    履行同居義務，在此狀態繼續存在中，即得認為惡意遺棄，原告自得請求判決離
    婚。
  (三)又民法第一０五二條增列第二項離婚事由之概括規定，其目的在使夫妻請求裁判
    離婚之事由較富彈性。是夫妻間發生足使婚姻難以維持之重大事由者，雖不符合
    該條第一項所列各款情形，亦無不準依該條第二項訴請離婚之理。另是否為難以
    維持婚姻之重大事由，判斷標準為婚姻是否已生破綻而無回復之希望，即依客觀
    之標準，是否已達於倘處於同一境況，任何人均將喪失維持婚姻之意欲之程度以
    決之。爰依法擇一請求判決離婚。
  (四)原告依現有資料及被告證件影本，再次申請被告之台灣入境證以佐證離婚案由，
    經原告向內政部入出境管理局二次申請境平恬字第五三一六號，辦理情形均因
    被告居民證期限已過，且有效期居民證正本被告已金錢為交換條件無法取得，實
    在非原告能力所及之事。
三、證據：提出戶籍謄本、內政部警政署入出境管理局發文、民事判決暨判決確定證
    明書等影本為證。
乙、被告方面：
    被告未於最後言詞辯論期日到場亦未為聲明，但據其提出書狀之陳述如下：
一、原告所述事實完全不顧實際情由而將「惡意遺棄」之事由強加於被告。被告於八
    十五年五月到台灣後，即已懷孕，後因妊娠反應強，經原告同意，被告於八十五
    年六月返回大陸。返回馬鞍市後，被告即等待生育，終於八十六年一月十七日在
    馬鞍市生育女兒，取名任欽。任欽出生的第二天，被告即委託原告親戚任卓為打
    電話到台灣將女兒出生一事告知原告，但原告竟拒絕來馬鞍市探望妻子、女兒，
    後被告又多次打電話、寫信給原告，並委託朋友吳志光去找原告，勸原告到大陸
    探親，而原告卻拒絕來探望我們母女倆，從女兒出生至今，原告未支付分文錢用
    以撫養、教育女兒，未盡一點做為父親的責任。而被告既要養育女兒，又要在工
    作單位上班，掙錢養活自己及女兒，原告又不提供資費，被告哪有那麼多錢財來
    支付去台灣的費用呢？再者，由於眾所周知的原因，大陸與台灣兩岸政治關係極
    不正常，給兩岸居民的探親、旅遊等正常交往帶來極大不便，兩地居民在辦理入
    出境手續尚須費時多日，而且也不容易得到入境許可。因此，在被告從台灣返回
    馬鞍市後，原告雖然寄過一張所謂的入台許可證給被告，但原告並沒有寄給被告
    邀請信、身份證影印本、及飛機票，致使被告無法辦妥去台灣的手續。試想一下
    ，被告與原告是合法夫妻，理應也想去台灣探望原告，履行同居義務，但是因為
    上述客觀因素的影響而未能去，這難道也要責怪被告是「惡意遺棄」嗎？難道原
    告不盡為人父、為人夫的責任就是天經地義的嗎？被告認為，原告以被告「惡意
    遺棄」為由訴請判決離婚，完全是將引致離婚的責任強加於被告而自己卻一點責
    任也不承擔。
二、原告與被告之間的夫妻關係尚不足以達到「已生破綻而無回復之希望」之境況，
    只要雙方能夠相互諒解，相互體貼，兩岸政治關係有所緩和，夫妻關係是完全可
    以改善的，並非像原告所述那樣已發生了夫妻間足使婚姻難以維持的重大事由。
    故，從原則上講，被告是不同意原告之離婚訴訟請求的。另一方面，女兒年齡尚
    幼，父母離婚無疑給女兒幼小的心靈上造成傷害，對女兒的成長發育不利；由被
    告獨自承擔養育、教育女兒長大成人，在經濟條件上恐難以承受，對女兒的成長
    也肯定有影響。
三、如果原告執意離婚，法院也認為應當判決離婚，被告請求法院依照有關法律規定
    判決由原告承擔女兒撫養、教育的費用，其費用標準，按照原告月收入新台幣（
    下同）四萬元的百分之二十的標準計算每月為八千元，每年九萬六千元，計算至
    女兒十八歲，尚有十五年，總計一百四十四萬元，由原告一次支付。
    理    由
一、被告經合法通知，未於言詞辯論期日到場，核其所稱在工作單位上班無法請假前
    來；孩子太小，需本人照顧，不能離開時日過久；來台需辦理繁雜手續和較多的
    經濟費用，一時無法籌錢，難以辦理來台手續等情，並非民事訴訟法第三百八十
    六條所列各款情形，且又稱對本案處理意見已明確表述，如有不清楚而需要調查
    的，請來信函告，再提供有關情況等語，足見其無到庭辯論之意思，爰依原告之
    聲請，由其一造辯論而為判決。
二、按「判決離婚之事由，依台灣地區之法律。」台灣地區與大陸地區人民關係條例
    第五十二條第二項定有明文。是本件原告請求判決離婚之事由，應依台灣地區法
    律定之，合先敘明。
三、按夫妻之一方於同居之訴判決確定後，仍不履行同居義務，在此狀態繼續存在中
    ，而又無不能同居之正當理由者，即與民法第一千零五十二條第一項第五款所定
    之離婚要件相當，此觀最高法院四十九年度台上字第九九○號、第一二三三號判
    例自明。本件兩造係夫妻，經本院於八十七年十一月十三日判決被告應與原告同
    居判決確定後，被告所辯原告沒有寄給被告邀請信、身份證影印本、及飛機票，
    致使被告無法辦妥去台灣的手續云云，既經原告否認，惟未舉證以實其說，且其
    所稱事由並非不能同居之正當理由，迄今仍拒與原告履行同居之事實，業據原告
    提出戶籍謄本、民事判決各乙件為證，並經證人楊月英到庭證述：媳婦嫁過來，
    只在家中住二十八天，期間即一直吵要回去，回去有三、四年了沒再聯絡，也沒
    見過，兒子也沒有去那邊找他或去那邊與她同住，原告是我獨子，希望不要再耽
    誤下去等語，復經本院調閱八十七年度婚字第六六八號履行同居事件案卷亦認定
    被告應與原告同居無誤，詎被告迄今仍未與原告履行同居，餐諸首揭說明，自堪
    信原告主張為真實，是原告依民法第一千零五十二條第一項第五款據以請求離婚
    ，洵屬正當，應予准許。至被告辯稱原告未盡為人夫、為人父之責任，並請求撫
    育費用云云，係涉及被告得否請求判決離婚及損害賠償之事由，尚與本件原告訴
    請離婚無關，附此敘明。
四、結論：本件原告之訴為有理由，並依民事訴訟法第三百八十五條第一項前段、第
    七十八條判決如主文。
中      華      民      國    八十九    年      九      月     二十九   日
                              臺灣高雄地方法院民事第六庭
~B法      官  楊智守
右為正本，係照原本作成。
如不服本判決，應於送達後廿日內，向本院提出上訴狀。
中      華      民      國    八十九    年      九      月     二十九   日
~B法院書記官  賴易詮


司法院資訊處製作；財團法人民間司法改革基金會備份。
